【裁判字號】    97,訴緝,198
【裁判日期】    980109
【裁判案由】    毒品危害防制條例
【裁判全文】
臺灣板橋地方法院刑事判決             97年度訴緝字第198號
公  訴  人  臺灣板橋地方法院檢察署檢察官
被      告  甲○○
                    （現另案於臺灣臺北監獄臺北分監執行）
指定辯護人  本院公設辯護人乙○○
上列被告因違反毒品危害防制條例案件，經檢察官提起公訴（96
年度偵字第3 號），本院判決如下：
    主  文
甲○○無罪。
    理  由
一、公訴意旨略以：被告甲○○曾因贓物案件，經本院判處有期
    刑5 月確定，於民國91年8 月14日執行完畢，猶不知悔改，
    仍基於販賣第二級毒品安非他命之故意，先向真實姓名年籍
    不詳綽號「強哥」之成年男子，販入數量不詳之第二級毒品
    安非他命一批後，於95年12月10日上午5 時許、同日上午7
    時許及同日上午10時許，均在臺北縣三重市○○○路120 巷
    口萊爾富超商前先後每次均以新台幣（下同）5 百元之代價
    ，將重量約0.25公克之第二級毒品安非他命，賣出予真實姓
    名年籍不詳綽號「阿正」、「小陳」、「小畢」與「阿信」
    等成年男子共計4 次。末於同日下午6 時許，在臺北縣三重
    市○○○路120 巷18號1 樓為警查獲，現場並扣得第二級毒
    品安非他命2 小包（淨重共1.1 公克）、磅秤1 台、分裝袋
    18個、行動電話1 支、0000000000號門號SIM 卡1 枚與販賣
    第二級毒品安非他命所得款項2 千元。因認被告涉有毒品危
    害防制條例第4 條第2 項之販賣第二級毒品罪嫌。
二、公訴意旨認被告甲○○涉有前揭犯行，係以：(1)被告於警詢
    時之自白；(2)扣案安非他命2 小包及臺灣檢驗科技股份有限
    公司出具之濫用藥物檢驗報告1 紙；(3)扣案行動電話、0000
    000000號門號SIM 卡、行動電話內簡訊翻拍照片4 張與上開
    門號自95年12月8 日起至同年月11日止之雙向通聯紀錄；(4)
    扣案之磅秤、分裝袋與現金2 千元；(5)被告警詢之勘驗筆錄
    等證據資料，為其主要論斷之依據。訊據被告堅決否認有何
    公訴人所指之犯行，辯稱：我沒有販賣安非他命給起訴書所
    載的這些人。我在警詢中會承認販毒，是因為警察叫我要配
    合。當初我被警察抓了之後，警察有到我家搜索，並將當時
    在家的我妹妹也一起帶到派出所，因為我妹妹也有前科。到
    派出所之後，警察叫我要按照他們跟我說的內容去製作筆錄
    ，叫我隨便去想三、四個人，都是沒有全名的，說我有賣毒
    品給他們，時間、地點、價錢也要想出來，說如果我配合的
    話，就會放我妹妹回去。所以警詢筆錄是警員之前先在電腦
    上就打好了，我回答警員時是看著電腦螢幕講的。在製作警
    詢筆錄的過程中，警察也有兇我等語。
三、按「犯罪事實應依證據認定之，無證據不得認定犯罪事實」
    、「不能證明被告犯罪者，應諭知無罪之判決」，刑事訴訟
    法第154 條第2 項、第301 條第1 項分別定有明文。申言之
    ，犯罪事實之認定應憑證據，如未能發現相當證據，或證據
    不足以證明，自不能以推測或擬制之方法，作為裁判基礎（
    最高法院40年台上字第86號判例意旨參照）；且認定犯罪事
    實所憑之證據，雖不以直接證據為限，間接證據亦包括在內
    ，然而無論直接證據或間接證據，其為訴訟上之證明，須於
    通常一般之人均不致有所懷疑，而得確信其為真實之程度者
    ，始得據為有罪之認定，倘其證明尚未達到此一程度，而有
    合理之懷疑存在而無從使事實審法院得有罪之確信時，即應
    由法院為諭知被告無罪之判決（最高法院76年台上字第4986
    號判例意旨參照）。再者，檢察官對於起訴之犯罪事實，仍
    應負提出證據及說服之實質舉證責任。倘其所提出之證據，
    不足為被告有罪之積極證明，或其指出證明之方法，無從說
    服法院以形成被告有罪之心證，基於無罪推定之原則，自應
    為被告無罪判決之諭知（參照最高法院92年台上字第128 號
    判例意旨）。
四、經查：
  (一)證據能力方面：
    按「被告之自白，非出於強暴、脅迫、利誘、詐欺、疲勞訊
    問、違法羈押或其他不正之方法，且與事實相符者，得為證
    據」，刑事訴訟法第156 條第1 項定有明文。是依此法律規
    定，被告之自白必須具有「任意性」與「真實性」，始具有
    證據能力而得採為證據；倘被告所為之自白非出於任意性或
    難以認定確係出於任意性，依法即不得採為認定其有罪之證
    據，其理應至屬灼然。經查：
    1.本院於97年12月11日審理時當庭勘驗被告於警詢時之錄音
      帶，經播放聽取結果，略認：實際警詢錄音時間僅約29分
      15秒，與筆錄記載之時間長達1 小時8 分明顯不符；錄音
      內容中，雖未聽聞警員對被告施以強暴、脅迫等不法取供
      之情事，且雖偶有聽見敲打鍵盤之打字聲，但絕大多數時
      間均無敲打鍵盤之打字聲，且警員詢問時及被告回答時之
      講話方式均不甚口語，另例如警詢筆錄第3 、4 、5 頁，
      警員詢問被告吸食毒品之來源、關於「強哥」之聯絡方式
      及轉賣安非他命給他人之時、地、數量、價格，警員問話
      時係一次包含數個問題，而被告回答時，竟能依序逐一回
      答警員之數個問題。依上開情形以觀，警員與被告在詢答
      時，應是就已製作好之筆錄，按筆錄內容之意旨而為陳述
      （此參以警詢筆錄第3 頁第6 、7 行記載被告回答查獲物
      品包括「磅秤一個」，惟被告當時並未陳述「磅秤一個」
      ，此亦可佐證警詢筆錄是在錄音前就已先製作好，惟被告
      在錄音時，漏未陳述筆錄內記載之「磅秤一個」），此有
      本院勘驗筆錄及附件被告警詢錄音譯文在卷可按。故被告
      辯稱辯稱警方係先在電腦上製作好筆錄，再由其按照電腦
      螢幕上之筆錄內容回答，即難認係屬無稽。稽之被告於警
      詢時既係按照警方所先製作好之筆錄內容陳述，則於警詢
      錄音之前，警方究竟有無對被告施以任何不正方法，即甚
      有令人質疑、遐想之空間，當難遽認被告於警詢時所為陳
      述確係出於其自由意志。再者，證人即本件負責詢問之警
      員蔡龍福於本院審理時證稱：當時被告住處現場確實還有
      一個女的，經查是有刑案資料，被告有說是他妹妹，我沒
      有印象是否有將她帶到派出所。被告在警詢中供述販賣毒
      品給「阿正」等四人，我們後來並沒有去追查等語（參見
      本院97年12月11日審判筆錄第5 、7 、8 頁）。可見被告
      所辯因其妹妹有刑案前科，遂遭警方一同帶至派出所，而
      後因警方要求其配合，始願讓其妹離開等情，尚有所據。
      又審以被告於警詢中既已供稱其販賣毒品給「阿正」等四
      人之情事，依偵辦販賣毒品案件之實務作法，警方應會進
      一步詢問或調查「阿正」等四人之相關資料為是，資以採
      證作為追訴被告販賣毒品之用，然警方於警詢中得知「阿
      正」等四人後，竟未進一步詢問被告或作任何追查，顯與
      常情有違。則警方是否係因明知「阿正」等四人乃係被告
      所配合杜撰，始未再進一步詢問及追查，即不無其合理之
      可能。是以被告及其辯護人辯稱被告於警詢中所為自白係
      遭警方以前揭不正方法所取得，非出於任意性，即難認必
      屬子虛。
    2.證人蔡龍福於本院審理時雖證稱：被告於警詢中所述，是
      出於他的自由意志，我和我同事並沒有對被告為強暴、脅
      迫或任何不法取供之情事。我沒有叫被告配合我們的意思
      去做筆錄，也沒有說如果配合就放他妹妹回去的這些話云
      云。惟查，本件警詢筆錄之錄音時間僅約29分15秒，與筆
      錄記載之時間長達1 小時8 分明顯不符，已如前述。上開
      證人固證述應該是在打字時按掉錄音機，應該是有按暫停
      鍵云云（按：該證人嗣又改稱究竟有無人按暫停鍵，其真
      的不是很清楚，所以無法回答，其係推測有按暫停鍵這件
      事云云），但經本院當庭勘驗警詢錄音帶之結果，並未聽
      到有何按暫停鍵之聲音，上開警員所為此節證述，顯然不
      實。是何以實際錄音時間竟會只有筆錄記載時間之一半左
      右，其原因究竟為何，誠啟人疑竇。又依本院前揭勘驗結
      果，警詢時絕大多數時間均無敲打鍵盤之打字聲。然警員
      蔡龍福證述當時錄音機是擺放在鍵盤旁邊，如真有敲打鍵
      盤製作筆錄之聲音，自無不能聽聞之理。可知實際上在警
      詢過程中絕大多數時間並無敲打鍵盤製作電腦筆錄之事實
      。然上開警員竟證稱：是被告一邊回答，我們一邊打云云
      ，亦明顯與實情不合。再者，上開警員雖否認警方有兇被
      告及要求被告一定要講出向其購買毒品之人名等情形，然
      該警員於回答時亦非甚屬肯定，而僅含糊以「我忘記了，
      應該是沒有這樣的事情」回應。由上各情以觀，足徵證人
      蔡龍福就警詢製作過程之相關情事，容有陳述不實或刻意
      迴避之情形，其證述之可信性即甚屬有疑，則該證人證稱
      並無對被告以前揭方式不法取供乙節，自難遽予採信。
    3.綜上所述，被告於警詢中所為自白是否確係出於自由意志
      而有任意性，尚有明顯合理之可疑，自難逕加採認。從而
      既難認定被告於警詢中所為自白係出於任意性，其自白當
      無證據能力，自不可採為本案之證據。
  (二)實體方面：
    1.觀諸卷附之手機簡訊翻拍照片（參見偵查卷第21、24頁）
      ，總共有4 通簡訊傳送至扣案被告所持有之手機中，其中
      有2 通係來自於「姚」，其內容分別為「你手邊還有東西
      是嗎？」、「那有人要拿嗎？優的」。由上述簡訊內容研
      判，縱認所稱「東西」、「要拿、優的」是指毒品（安非
      他命）而言，但亦相當可能係發簡訊者（即「姚」）向被
      告兜售毒品，故始會詢問被告手邊是否尚餘有毒品，是否
      欲向其拿取毒品，其手邊有優質毒品等語。自難遽認上開
      簡訊內容即係「姚」欲向被告購買毒品之意。又另2 通簡
      訊則來自「相利2 」，其內容分別為「去你的擔擔麵！我
      生氣到了極點，一千塊放在外面摩托車箱手套裡！」、「
      我電話改0000000000，找我打這支」。依上開簡訊內容研
      判，衡情實難認定係與販賣毒品有關，蓋其內容完全未提
      及任何有關買賣之事；況縱認簡訊內容係指買賣之事，且
      確指毒品之交易，但亦無法排除可能係發簡訊者（即「相
      利2 」）因被告向其購買毒品尚未交付貨款，而表達生氣
      並要求被告交付貨款1 千元之意（其並要求被告將1 千元
      放在「外面摩托車箱手套裡」），故亦難遽認該簡訊內容
      係指「相利2 」欲向被告購買毒品之意。再者，本件公訴
      意旨所認之犯罪事實乃係被告販賣安非他命給「阿正」、
      「小陳」、「小畢」與「阿信」四人之事實，但觀諸上開
      簡訊內容，發簡訊者則係「姚」、「相利2 」，該二人是
      否確係「阿正」等四人中之其中二人，實無法認定，更無
      從以該等簡訊內容推認被告確有販賣安非他命給「阿正」
      等四人之犯罪事實。至卷附手機通聯紀錄（參見偵查卷第
      48至52頁）雖有被告所持手機門號0000000000號自95年12
      月8 日至同年月10日間對外之通聯紀錄，且其內包含該門
      號與上開「姚」、「相利2 」分別所使用之手機門號0000
      000000號、0000000000號之通話與收簡訊之紀錄，且包括
      與手機門號0000000000號（按：該門號即係「相利2 」上
      述簡訊所稱其所改用之電話號碼）之通話紀錄。然即便有
      此等通話紀錄，亦難認與公訴意旨所指之被告販賣安非他
      命給「阿正」等四人之犯罪事實有關，其理由即如前述；
      且當時0000000000號門號之申請人係「姚亞玲」、000000
      0000號門號之申請人係「張建林」，此有遠傳電信股份有
      限公司所函覆之門號申請人資料1 份在卷可佐（參見偵查
      卷第62頁），亦均難認該等門號申請人即係「阿正」等四
      人中之其中二人，仍無從執為對被告不利之認定。
    2.另本件案發當日警方固在被告前揭住處扣得安非他命2 小
      包（合計淨重1.1 公克）、磅秤1 台、分裝袋18個、現金
      2 千元等物，此有警方所製作之搜索扣押筆錄、扣押物品
      目錄表、臺灣板橋地檢署贓證物款收據各1 份在卷為憑及
      上開物品扣案可稽（除上開現金外），亦為被告所不爭執
      ，固堪認屬為真。然查，被告本身有施用安非他命等毒品
      之事實，此除經被告於本院審理時供明在卷外，其因於本
      件案發當日經警查獲後，確另涉有施用安非他命、海洛因
      之罪嫌而經提起公訴，並經本院於97年9 月26日以97年度
      訴緝字第197 號判處應執行有期徒刑10月，而於97年11月
      3 日確定在案，此有臺灣高等法院被告前案紀錄表1 份在
      卷可按，足認被告當時確有在施用安非他命無訛。是被告
      既有施用安非他命之情形，其身上縱有攜帶扣案安非他命
      2 小包，亦容有相當可能確係供其自己施用，且衡以其攜
      帶安非他命之數量非鉅，實難以此推認被告確有販賣安非
      他命之犯行。又被告在案發當日於臺北縣三重市○○○路
      120 巷口經警盤查時，除經警當場自其身上查扣上開毒品
      外，並扣得現金2 千元，且嗣警方至被告前揭住處執行搜
      索，復扣得上述其餘物品，然姑不論被告否認上述其餘物
      品非其所有乙節是否為真，而縱認該等扣案物品確均係被
      告所有，然該等扣案物品依一般偵辦施用毒品案件之實務
      經驗而言，如僅係作為被告施用毒品所用，亦確屬合理可
      能；而被告身上縱經扣得現金2 千元，然並非鉅款，又無
      相關證人之指認，亦難認與所謂販賣毒品乙事有關。故本
      件扣案物品固可作為間接證據使用，但即便與前述手機簡
      訊、通聯紀錄綜合以觀，仍無從得出被告確有販賣安非他
      命犯行之結論。
    3.綜上所述，被告究否確有販賣第二級毒品安非他命之犯行
      ，尚無足夠之證據予以證明，本院認為仍存有合理之懷疑
      ，猶未到達確信其為真實之程度，自不能遽認被告確有被
      訴之犯行。此外，檢察官復未提出其他積極證據，資以證
      明被告確有其所指之犯行，揆諸首揭法律規定與說明，既
      無足夠證據確信公訴意旨之指述為真實，不能證明被告犯
      罪，本院自應為被告無罪判決之諭知。
五、另應敘明之部分：
    本件起訴書雖記載警方扣得前揭安非他命之事實，但此僅係
    單純敘述警方有此查扣之事，並非敘明該扣案安非他命客觀
    上係由被告所持有，且被告主觀上復具持有該扣案安非他命
    之犯意，自難遽認起訴書所載之犯罪事實業已包含追訴被告
    持有第二級毒品安非他命之罪嫌。再者，本件被告於95年12
    月10日為警查獲後，因分別涉有施用及販賣安非他命之罪嫌
    ，而先後經檢察官向本院起訴，此有前揭前案紀錄表1 份在
    卷可按。而檢察官先行起訴被告施用安非他命之案件中，其
    起訴書業已敘明扣得前揭安非他命等物之事實，故縱認檢察
    官有就被告持有前揭扣案安非他命之事實一併起訴之意思，
    亦係在其先行起訴之施用安非他命之案件中一併起訴，自無
    復在其後所起訴之被告販賣安非他命之案件中重複起訴之理
    ，此參以本件起訴書亦僅論及被告涉有販賣安非他命之罪嫌
    ，而未論及所謂持有毒品之犯行應為販賣毒品所吸收，即更
    見其明。顯見檢察官於本件起訴之犯罪事實，僅係針對被告
    販賣安非他命之部分起訴，則被告持有前揭扣案安非他命之
    部分應非本件之起訴範疇至明。嗣本院既認被告販賣安非他
    命之部分無罪，自不得就檢察官未起訴之範圍（即持有前揭
    扣案安非他命部分）逕予實體審判，特此敘明。
據上論斷，應依刑事訴訟法第301 條第1 項，判決如主文。
本案經檢察官黃筵銘到庭執行職務。
中    華    民    國    98    年    1     月    9     日
                  刑事第八庭   審判長法  官  戴嘉清
                                     法  官  林晏鵬
                                     法  官  陳信旗
以上正本證明與原本無異。
如不服本判決，應於判決送達後10日內向本院提出上訴狀。
                                     書記官  陳昭綾
中    華    民    國    98    年    1     月    9     日


司法院資訊處製作；財團法人民間司法改革基金會備份。
